【裁判字號】    95,重上,18
【裁判日期】    950731
【裁判案由】    侵權行為損害賠償
【裁判全文】
臺灣高等法院臺南分院民事判決  95年度重上字第18號
上  訴  人
即被上訴人  戊  ○  ○
訴訟代理人  汪  玉  蓮  律師
複 代理 人  何  永  福  律師
被 上訴 人
即 上訴 人  臺灣化學纖維股份有限公司
法定代理人  甲  ○  ○
訴訟代理人  乙  ○  ○
            丁  ○  ○
被 上訴 人
即 上訴 人  己  ○  ○
上列當事人間請求侵權行為損害賠償事件，上訴人各自對於中華
民國94年12月30日臺灣嘉義地方法院第一審判決（92年度重訴字
第89號）提起上訴，本院於95年7月18日言詞辯論終結，判決如
下：
    主  文
原判決關於駁回下列第二項及該部分假執行之聲請暨訴訟費用之
裁判均廢棄。
上列廢棄部分，上訴人臺灣化學纖維股份有限公司、己○○應再
連帶給付上訴人戊○○新台幣壹拾玖萬貳仟陸佰肆拾參元，及自
九十二年九月五日起至清償日止，按週年利率百分之五計算之利
息。
上訴人戊○○其餘上訴駁回。
上訴人臺灣化學纖維股份有限公司、己○○等之上訴均駁回。
第一審及第二審訴訟費用由上訴人臺灣化學纖維股份有限公司及
上訴人己○○連帶負擔五分之三，餘由上訴人戊○○負擔。
本判決第二項於上訴人戊○○以新台幣陸萬伍仟元，為上訴人臺
灣化學纖維股份有限公司、己○○供擔保後，得假執行。但上訴
人臺灣化學纖維股份有限公司、己○○如於執行標的物拍定、變
賣前，以壹拾玖萬貳仟陸佰肆拾參元，為上訴人戊○○預供擔保
後，得免為假執行。
    事  實
甲、上訴人戊○○方面：
一、聲明：求為判決：(一)原判決對上訴人戊○○不利部份廢棄。
    (二)上開廢棄部份，上訴人臺灣化學纖維股份有限公司及上訴
    人己○○（下稱上訴人臺化公司等）應再連帶給付上訴人戊
    ○○新台幣（下同）6,021,612元，並自起訴狀繕本送達之
    翌日起至清償日止，按年息百分之5計算之利息。(三)上訴人
    臺化公司等之上訴駁回。(四)第一、二審訴訟費用皆由上訴人
    臺化公司等負擔。(五)上訴人戊○○願供擔保，請准宣告假執
    行。
二、陳述：除與原判決記載相同者，茲引用之外，補稱略以：
  (一)關於不能工作損失部分：
    1.系爭貨車為上訴人戊○○自己購買，僅靠行於加昌貨運股
      份有限公司（下稱加昌公司）（詳靠行契約、支票證明書
      及匯款明細）。上訴人戊○○所請求每月收入部份，為每
      月實際載貨之運費〈勞務費〉收入，該費用已扣除承攬報
      酬費率10％之事務費，故無任何成本可再扣除。又該車趟
      明細載：姓名：戊○○，即屬上訴人戊○○所得。原審認
      是否確為上訴人戊○○所駕駛載運，尚難認其內容屬實，
      顯未查明。且該公司負責人丙○○已於鈞院證稱：上訴人
      戊○○上訴理由狀所附附件二有關戊○○之車趟明細，扣
      除10％之事務費外，全屬上訴人戊○○所得等語。
    2.上訴人戊○○於民國（下同）89年11月實際收入為169,68
      8元、89年12月為186,289元、90年1月為178,690元、90年
      2月為150,096元（詳車趟明細表），平均每月收入為171,
      190元。又上訴人戊○○於89年11、12月及90年1、2月加
      油之油費共129,150元（26,400+40,200+35,100+27,450）
      （詳油費明細），扣除油費平均每月收入為138,903元，
      原審以基本工資每月15,840元計算，顯有違誤。且上訴人
      戊○○不能工作之損失應自90年3月14日算至93年5月14
      日共38個月（92年6月19日財團法人長庚紀念醫院林口分
      院（下稱林口長庚醫院）之診斷證明書載：仍未復原，本
      請求1年6個月（90年3月14日至91年9月14日），92年5月
      20日再擴張請求增加1年8個月，共3年2個月即38個月）。
      則每月損失138,903元，38個月共5,278,314元，扣除原判
      決准許之43 0,848元，故上訴人臺化公司等應再連帶給付
      上訴人戊○○4,847,466元（5,278,314-430,848=4,847,4
      66）。
    3.原審認上訴人戊○○於89、90年間，均未辦理綜合所得稅
      結算申報，即認上訴人戊○○主張每月收入190,212元 (
      未扣10％事務費，若扣除則為171,191元)，為不可採，顯
      有違誤。按依曾隆興所著「現代損害賠償法論」第210至2
      11頁載，未申報稅捐所得，通說認為損害賠償本旨，既在
      填補被害人所受實際損害，則祗要能舉證證明，而並非違
      法所得者，自可以加以斟酌。既上訴人戊○○係屬靠行車
      輛，除車行扣除10％之事務費後，餘平均每月171,191元
      之跑車費，全歸上訴人戊○○所有，上訴人戊○○上開所
      得並非違法所得，縱未申報綜合所得稅，上訴人臺化公司
      等仍應依該數額賠償上訴人戊○○之工作損失。
    4.關於加昌公司曾有數月從應給付上訴人戊○○之車資中，
      匯部份款項繳納上訴人戊○○之車子貸款，此部份不應從
      上訴人戊○○應得之車資中扣除。因繳貸款本是上訴人戊
      ○○如何支配所得之問題，否則上訴人戊○○日常生活之
      吃飯錢或房租，是否亦應從所得中扣除，才能算上訴人戊
      ○○之工作損失？顯非事理之平，故繳貸款部份不能再從
      上訴人戊○○之車資中扣除，方為合理。況繳納車子貸款
      皆簽發上訴人戊○○之支票，且於第10期之後於90年7月
      13日即由上訴人戊○○另以房子貸款，將貸款全部1次還
      清。
  (二)精神慰撫金：車禍發生後，上訴人戊○○之傷勢、復原與未
    復原等情形如下：
    1.上訴人戊○○於90年3月14日因本件車禍事故受重傷，送
      往嘉義華濟醫院救治，診斷出受有如下傷害：左股骨幹骨
      折、右食指及中指骨折、左橈股骨折、頭部外傷併臉部撕
      裂傷、蜘蛛膜下出血，以及四肢多處擦傷，當日住院開刀
      ，行內固定手術，於90年3月19日出院（共住院6天），轉
      林口長庚醫院繼續治療。
    2.90年3月19日至林口長庚醫院，住院1天，因為無病房，隔
      天轉至中壢天晟醫院，診斷如前所述，以及左腕橈、尺骨
      關節脫位、左橈股骨折、右腕橈、尺骨關節脫位、左膝外
      側半日板裂傷併後十字韌帶斷裂。
    3.90年3月20日入天晟醫院住院，90年3月21日手術鋼釘固定
      並實施關節鏡手術，於90年3月26日出院（共住院7天），
      日後固定門診觀察。
    4.約於90年7月份至天晟醫院住院，拆除左腕橈尺骨關節鋼
      釘及右腕橈尺骨關節鋼釘、右食指及中指鋼釘，共住院4
      天，未開診斷證明書。
    5.因左側股骨骨折不癒合，於90年12月17日至90年12月21日
      前往林口長庚醫院住院手術治療，植骨並以鋼釘固定，共
      住院5天，後十字韌帶仍未治療，目前在門診複查中，仍
      未復原，宜門診追蹤，復原期仍未確定，詳92年6月19日
      長庚醫院診斷證明書。
    6.因左側股骨折還未復原，長期疼痛，於94年3月21日天晟
      醫院門診就醫診治，醫師囑咐不能做粗重工作。
    7.於95年2月16日長庚醫院門診，目前股骨骨折已癒合（註
      明：股骨鋼釘還未拆除），但後十字韌帶仍未治療，應避
      免激烈的運動。
    8.以上上訴人戊○○共住院23天 (6+1+7+4+5)，並接受4次
      手術，日後還需就醫住院，作股骨鋼釘拆除手術及後十字
      韌帶接合多次手術。
    9.上訴人己○○迄今矢口否認有何犯行，飾詞卸責，反指上
      訴人戊○○肇事，使上訴人戊○○被判刑2月確定。上訴
      人己○○態度惡劣，上訴人臺化公司為國內知名企業組織
      ，對於所有運輸車輛，除有投保強制汽車責任險外，均未
      投保其他任意險，又絲毫無和解誠意，使上訴人戊○○無
      法及時獲償，生活陷入困頓，累及家人，家庭生活失序，
      上訴人臺化公司等又對上訴人戊○○之傷勢不聞不問…等
      等，致上訴人戊○○精神上、肉體上相當痛苦，損害實屬
      重大。此部分原審只判決上訴人臺化公司等給付上訴人戊
      ○○30萬元，顯屬過低，茲請求精神慰撫金150萬元，則
      上訴人臺化公司等應再連帶給付上訴人戊○○120萬元。
  (三)關於過失比問題：
    1.上訴人己○○陳稱其亦係為超車才行駛於內側車道，車速
      約60公里乙情，並不可採。蓋中央警察大學及鈞院刑事判
      決已認定：廖車駕駛人己○○．．．駕駛擦撞內側護欄後
      ，導致車輛無法正常行駛，未採取安全措施仍繼續行駛，
      與被彭車追撞有因果關係等情甚詳。按汽車在行駛途中，
      因機件故障或其他緊急情況，無法繼續行駛時，應滑離車
      道，在路肩上停車待援。滑離車道時，應先顯示方向燈逐
      漸減速駛進路肩，車身或所載貨物突出部分，須全部離開
      車道。待援期間除顯示閃光警示燈外，並在故障車輛後方
      50公尺至100公尺處設置車輛故障標誌警示之；高速公路
      交通管制規則第14條定有明文。上訴人己○○為考領合格
      駕照之職業駕駛，對於上開規定自應知悉，其於當時並無
      不能注意之情形下，未依規定採取將已發生故障、無法正
      常行駛之車輛駛進路肩，而暫停於路肩，並擺放故障標誌
      之安全措施，仍繼續行駛，自對本件事故亦應負過失責任
      。基於信賴原則，任何人均無法預見上訴人己○○未依規
      定以最高速限行駛內側車道，上訴人戊○○遵守規定，超
      車時駛入內側車道，突遇前方廖車之狀況，致無法煞避，
      上訴人戊○○應無過失，上訴人己○○應就本件車禍事故
      之發生負全部過失責任。退萬步言，若認上訴人戊○○有
      過失，應為輕微過失，僅應負10％之責任，上訴人己○○
      應負較重即90%之過失責任，原審認上訴人己○○僅應負
      60％責任，顯屬過輕。
    2.鈞院92年度交上訴字第528號刑事判決已認定：廖車直至2
      時29分5秒，速率從66公里降為38公里，此過程廖車剛好
      從252.033公里行駛至252.582公里，前項252.110公里處
      之14公尺長的 (內側護欄)刮擦痕跡剛好在其範圍內，因
      此廖車因引擎故障，在內側252公里又100公尺處擦撞護欄
      後，約70秒內雖試圖加速，但速率無法提昇，在南下252
      公里又960公尺南下車道時，適上訴人戊○○ (因前面有
      貨櫃車擋住，未幾該貨櫃車突轉至外側車道，上訴人戊○
      ○發現上訴人己○○之油罐車竟停在內側車道，本能踩煞
      車欲閃到外側車道，此時外側車道又有大貨車)無法閃避
      ，致撞擊上訴人己○○所駕駛油罐車之車尾，故上訴人己
      ○○有過失。其辯稱：「我車沒有在發生本件事故前停下
      來，亦即252公里100公尺處之擦撞護欄痕跡，自其顏色觀
      之，即非我車造成；我車是被告訴人（即上訴人戊○○，
      下同）撞到後，引擎才漏油，才發生故障的；我被撞倒後
      就暈倒了，我係自外車道要超車至內車道時，遭被害人（
      即上訴人戊○○）追撞。」惟幫上訴人己○○修理車子之
      證人鄧建忠於刑事一審稱：「（問何謂『出怪手』？）是
      指連桿或引擎其他機件將引擎體撞破，我們稱之為出怪手
      。」、「（本次的事故是否就是你所說的出怪手？）是的
      。」「（本次出怪手的原因為何？）我判斷是沒有機油。
      」等語（見刑事原審卷第163、164頁）。然核其證言，並
      未能證明被告（即上訴人己○○，下同）所駕之車輛，係
      因被告訴人追撞始造成故障，因而，證人所言尚不能資為
      有利被告之證據，且審酌被告既於事故前，即已因不明原
      因擦撞南下252.110公里處內側護欄，而其車速即於當時
      從66公里降為38公里等情，因此堪認被告之車輛故障，應
      係其於事故前先擦撞南下252.110公里處內側護欄所致，
      是被告辯稱：我車沒有在發生本件事故前停下來，亦即25
      2.110公里處之擦撞護欄痕跡自其顏色觀之，即非我車造
      成；我車是被告訴人撞到後才故障的云云，要難採信（以
      上詳鈞院92年度交上訴字第528號判決）。
  (四)綜上，上訴人臺化公司等除原審判決應給付金額外，應再給
    付上訴人戊○○6,021,612元。另關於拖吊費及修理費時效
    部份，已經原審判決認定係上訴人戊○○於訴訟繫屬中，行
    使權利之狀態繼續，並未罹於時效至明（見原審判決事實及
    理由欄（五）1.）。
三、證據：除援用原審提出者外，補提附表、靠行契約、支票證
    明書、匯款明細、車趟明細、曾隆興著「損害賠償法論」第
    210至211頁、油費明細、加昌公司報稅資料、支票、本院92
    年度交上訴字第528號刑事判決各1份、診斷證明書8份影本
    等為證，並聲請傳訊證人丙○○。
乙、上訴人臺化公司、己○○等方面：
一、聲明：求為判決：(一)原判決不利於上訴人臺化公司、己○○
    等部分廢棄。(二)前項廢棄部分，上訴人戊○○在第一審之訴
    及假執行之聲請均駁回。(三)上訴人戊○○之上訴駁回。(四)第
    一、二審訴訟費用由上訴人戊○○負擔。(五)如受不利之判決
    ，上訴人臺化公司等願供南亞塑膠工業股份有限公司之股票
    為擔保，請准免予假執行。
二、陳述：除與原判決記載相同者，茲引用之外，補稱略以：
  (一)上訴人己○○就本件車禍並無過失：
    1.原審認定上訴人己○○與有過失，無非係本件車禍經送臺
      灣省車輛行車事故覆議鑑定委員會鑑定結果，認定上訴人
      己○○於夜間駕駛之油罐車故障未即時駛離，移置路肩無
      妨礙交通之處，且未於車後設置警示措施，而認己○○亦
      有過失。惟臺灣省車輛行車事故覆議鑑定委員會為上開認
      定，其所憑藉者無非以：「發查」卷宗第17頁廖車之行車
      記錄器顯示，廖車被員警攔下前，確有短暫之靜止狀態等
      情，即遽為判斷上訴人己○○「於夜間駕駛油罐車，故障
      未即時駛離車道……同為肇事原因」。
    2.惟事實上，上訴人己○○所駕駛之SY-999號油罐車並無故
      障之情形，此由該油罐車之行車記錄（見臺灣嘉義地方法
      院檢察署90年度偵字第7299號卷第5頁）即可證明。詳言
      之，由該行車記錄顯示：(1)於90年3月14日凌晨2時35分許
      ，呈停止之狀態，而在此前約5分鐘，亦呈停止之狀態，
      係因過斗南收費站所致。(2)依前述行車記錄顯示，其於3
      月14日凌晨2時35分許，呈停止之狀態，與在此前約5分鐘
      ，呈停止之狀態之期間，其行車之速率約時速60、70公里
      。倘若上訴人己○○所駕駛之油罐車故障，當不可能再以
      此高速之時速行駛。(3)又本件撞及之地點係國道一號高速
      公路（下稱中山高）南下252公里又960公尺處，而上訴人
      己○○所駕駛之油罐車，係停於南254公里又100公尺處，
      上訴人戊○○之貨車則停放於253公里又60公尺處，此有
      道路交通事故調查報告表（90年度發查字第768號卷第29
      頁）可證。據此核算上訴人戊○○於撞及後，其貨車僅前
      行100公尺，然上訴人己○○之油罐車卻前行有1公里又14
      0公尺。是若上訴人己○○所駕駛之油罐車係停於內側車
      道上，為行進中上訴人戊○○之貨車所撞及，則當係上訴
      人戊○○貨車向前滑行之距離，應遠超過上訴人己○○所
      駕駛油罐車之距離為是。然而何以上訴人戊○○於行進中
      追撞上訴人己○○所駕駛之油罐車，尚僅前行100公尺。
      而上訴人己○○所駕駛之油罐車，既為停車狀態，於被撞
      及之後，又擦撞內側護欄（此有相片及臺灣省車輛行車事
      故覆議鑑定委員會鑑定意見書第伍項肇事分析可證）之情
      形下，必當減損前行之動能，惟為何卻能前行有1公里又
      140公尺之遠？若上訴人己○○所駕駛之油罐車係因故障
      而停於內側車道上始為上訴人戊○○之貨車所撞及，則上
      訴人己○○所駕駛之油罐車應係熄火停車之狀態，在此狀
      態下為上訴人戊○○之貨車所撞及，依常理判斷，亦不可
      能前行1公里又140公尺之遠。而上訴人己○○車輛被撞及
      之後，尚能前行如此之遠，當係「行進中」被撞始有可能
      ，故臺灣省車輛行車事故覆議鑑定委員會鑑定結果，雖認
      定上訴人己○○於夜間駕駛之油罐車故障未即時駛離，停
      放於內側車道，係因其佐證資料不足，又未依科學論斷，
      致與一般社會大眾生活之經驗法則有違，自不可採。
    3.上訴人戊○○於95年4月24日之準備程序筆錄中陳稱：事
      故發生時，係因閃避外側車道之車輛，方撞擊位於內側車
      道之上訴人己○○所駕駛之車輛云云。另又於95年5月22
      日之準備程序筆錄中陳稱：當時確有煞車且鑑定報告亦可
      證明云云。然由該鑑定報告第12頁中明確指出，該案2車
      之碰撞地點係位於外側車道，而上訴人戊○○所指稱之該
      次有一道複輪輪胎痕跡，由內側車道斜向內側路肩，實係
      碰撞發生後所產生，自不得據此認定車禍撞擊點在內側車
      道，而上訴人戊○○有採取煞車動作。故由鑑定報告可得
      知，事故發生當時係因上訴人戊○○以高達時速70、80公
      里的速度（此點上訴人戊○○於卷中已多次自承)，且未
      採取任何煞車動作，由後撞擊上訴人己○○所駕駛位於外
      側車道之車輛，進而由外側斜向內側車道，顯見上訴人戊
      ○○未盡其應注意車前狀況之義務，乃肇事之主因。
  (二)上訴人戊○○請求之各項損害額均無理由：
    1.醫療費用部分：上訴人己○○對本件車禍之發生既無過失
      ，則上訴人戊○○請求醫療費用部分自無理由。
    2.關於看護費用部分：原判決認為，由親屬或配偶看護時亦
      可請求看護費云云，然縱認上訴人己○○有過失（上訴人
      臺化公司等否認之），惟依最高法院59年度上字第676號
      判決係採否定見解，可見上訴人戊○○所主張之見解為我
      國實務上所不採，且上訴人戊○○並未舉證其有看護之必
      要性，原判決遽為准許，實有未當。
    3.關於減少勞動能力損失部分：
      (1)原判決認為上訴人戊○○因本件車禍而致骨折，計2年3
        個月又6天不能工作，然參照上訴人戊○○向強制汽車
        責任保險之保險人領取之保險金共計17,344元，可見原
        判決認定2年3個月又6天無法工作實屬過長，顯與事實
        不符。因此縱認上訴人己○○有過失（上訴人臺化公司
        等否認之），原判決以2年3個月又6天期間計算減少勞
        動能力損失亦有未當。
      (2)上訴人戊○○一再主張其係靠行於訴外人加昌公司，故
        與加昌公司間並無僱傭關係存在，惟依最高法院57年度
        台上字第1663號判例，認民法第188條第1項所謂受僱人
        ，並非僅限於僱傭契約所稱之受僱人，凡客觀上被他人
        使用為之服務勞務而受其監督者，均係受僱人，而其他
        實務見解亦認為靠行係屬僱傭關係之一種 (最高法院87
        年度台上字第86號、82年度台上字第1168號、78年度台
        上字第2561號、77年度台上字第665號判決）。且上訴
        人戊○○於95年5月22日之準備程序筆錄中被鈞院問及
        為何無報稅資料時，上訴人戊○○答稱：「要問老闆 (
        即加昌公司)」，設如上訴人戊○○所言其係靠行於加
        昌公司而盈虧自理，則為何未由上訴人戊○○自己報稅
        ，而將未報稅之責任推給加昌公司，顯見上訴人戊○○
        亦認為其與加昌公司間確屬僱傭關係無誤。
      (3)原審判決就此部分於理由中亦認為：本件上訴人戊○○
        主張其受僱於加昌公司擔任載貨工作，每月薪資190,21
        2元等情，固據提出加昌公司車趟明細為證，然該文書
        係加昌公司替客戶載用貨物之明細表，是否確為上訴人
        戊○○所駕駛載運，尚難認其內容屬實。…且經原審函
        查上訴人戊○○之申報所得稅狀況結果，上訴人戊○○
        於89、90年間均未辦理綜合所得稅結算申報，有財政部
        臺灣省北區國稅局中壢稽徵所92年5月17日函存卷可參
        ，上訴人戊○○主張其每月收入190,212元等情，即難
        採信。惟上訴人戊○○於車禍時，乃受僱於加昌公司擔
        任貨運司機乙節，為兩造所不爭，則上訴人臺化公司等
        抗辯上訴人戊○○之工作收入以最低基本工資每月15,8
        40元計算，應屬可行。
      (4)綜上，可知上訴人戊○○於原審時即自承其受僱於加昌
        公司擔任貨運司機，其與加昌公司之間無非係僱傭關係
        ，再者，迄今上訴人戊○○就其薪資所得並未盡其舉證
        責任，至多應以原審所認定之最低工資每月15,840元為
        計算基準。
    4.精神慰撫金部分：縱認上訴人己○○有過失（上訴人臺化
      公司等否認），然上訴人戊○○始為系爭車禍發生之肇事
      主因，原判決未慮及此，仍核定上訴人臺化公司等應給付
      300,000元之精神慰撫金，顯然過高。
    5.關於拖吊費用及修復費用部分：
      (1)按因犯罪而受損害之人於刑事訴訟程序得附帶提起民事
        訴訟，對於被告及依民法負損害賠償之人，請求回復其
        損害；刑事訴訟法第491條第1項定有明文。是附帶民事
        訴訟之提起，必以刑事訴訟程序存在為前提，若刑事訴
        訟未經提起公訴或自訴，即不得對於應負賠償責任之人
        ，提起附帶民事訴訟（最高法院29年度附字第64號判例
        參照）。又現行刑法並不處罰過失毀損，因此就前開物
        之毀損部分言，上訴人戊○○並非因犯罪而受損害之人
        ，故上訴人戊○○車損（以及拖吊費用）自不得於刑事
        訴訟程序中提起附帶民事訴訟，是以此部分上訴人戊○
        ○之訴為不合法，依最高法院80年度台抗字第100號民
        事裁定，此不合法之部分即使移至民事庭亦為不合法，
        詎原審竟未依法裁定駁回其訴，而逕為判決，於法自有
        未合。
      (2)退步而言，上訴人戊○○之請求權亦已罹於時效：依
        民法第197條第1項規定：「因侵權行為所生之損害賠償
        請求權，自請求權人知有損害及賠償義務人時起，2年
        間不行使而消滅…」。本件車禍事故係發生於90年3月1
        4日凌晨2時35分許，此為上訴人戊○○所不爭執（參原
        審卷上訴人戊○○附帶民事起訴狀第1頁），即使認車
        輛修復費用及拖吊費用部分之受害人為上訴人戊○○，
        但依前述，上訴人戊○○於刑事訴訟程序中所提之附帶
        民事訴訟為不合法，是上訴人戊○○之請求權亦早已罹
        於時效。上訴人戊○○於準備書暨爭點整理狀中自承
        此部分於刑事附帶民事訴訟之請求係不合法（見原審卷
        上訴人戊○○準備書暨爭點整理狀第6頁），但認該項
        請求並未於刑事附帶民事訴訟中被駁回，且於本件移至
        民事庭時已為追加，故未罹於時效云云，然：A、依刑
        事訴訟法第487條第1項明定，提起刑事附帶民事訴訟之
        人必為犯罪之被害人，故如非犯罪之被害人而提起刑事
        附帶民事訴訟，其訴即不合法，依刑事訴訟法第501條
        及刑事訴訟法第502條規定應以判決駁回。原審就此部
        分之請求於刑事訴訟程序中本應依法判決駁回，縱疏未
        為判決，然此自始不合法之訴即使移至民事庭亦應為不
        合法，再者如依民事訴訟法第255條規定為訴之追加，
        亦應以有合法之訴存在為前提，故對於不合法之訴，上
        訴人戊○○亦無從追加，上訴人臺化公司等更不同意上
        訴人戊○○為上開追加。B、民法第129條將請求與起訴
        並列為消滅時效之事由，可見涵義有所不同，前者係於
        訴訟外行使其權利之意思表示，後者則為提起民事訴訟
        以行使權利之行為，故上訴人戊○○此部分請求因訴不
        合法，其訴自始不存在，時效自不因不合法之起訴而中
        斷。依最高法院62年台上字第2279號判例意旨亦認為，
        雖可解為於上開起訴狀送達於被告時，視為原告對之為
        請求。但仍應有民法第130條之適用，倘原告於請求後6
        個月內不起訴，時效視為不中斷，此亦有最高法院71年
        度台上字第1788號判例可供參酌。本件事故係發生於90
        年3月14日，上訴人戊○○雖於90年12月12日提起刑事
        附帶民事訴訟，但就車輛修復及拖吊費部分其訴本不合
        法，雖裁定移送至原審民事庭，但仍為不合法之訴，亦
        無從追加已如前述，茲今上訴人戊○○仍未就此部分另
        行起訴，故上訴人戊○○此部分之請求，確已於本件移
        至原審民事庭之前罹於時效。申言之，縱認依前開判例
        所示，即便認上訴人戊○○不合法之訴視為對上訴人臺
        化公司等之請求，然上訴人戊○○於請求後6個月內，
        仍未另行起訴，退萬步言之，縱認其得在民事庭為追加
        之訴，其起訴亦顯然已在請求之後6個月，揆諸前開法
        條規定，上訴人戊○○此部分之請求，同樣於本件移至
        原審民事庭之前罹於時效，原審判決未就此部分加以審
        酌，實難令人信服。
三、證據：除援用原審提出者外，補提90年度交訴字第77號之交
    通事故鑑定報告書部分節文、最高法院57年度台上字第1663
    號判例、87年度台上字第86號、82年度台上字第1168號、78
    年度台上字第2561號、77年度台上字第665號判決、臺化公
    司最新變更登記表影本等各1份為證。
    理    由
壹、程序方面：
一、按當事人喪失訴訟能力或法定代理人死亡或其代理權消滅者
    ，訴訟程序在有法定代理人或取得訴訟能力之本人，承受其
    訴訟以前當然停止；惟有訴訟代理人者不適用之；另承受訴
    訟人，於得承受時，應即為承受之聲明；民事訴訟法第170
    條、第173條及第175條第1項分別定有明文。本件上訴人臺
    化公司之法定代理人已於95年7月10日由原先之王永慶變更
    為甲○○，業據其提出臺化公司最新變更登記表乙份（見本
     院卷第217至224頁），並據其聲明承受訴訟，經核並無不
    合，應予准許，合先敘明。
二、按訴之變更或追加，非經他造同意，不得為之。但第255條
    第1項第2款至第6款情形，不在此限。又訴狀送達後，原告
    不得將原訴變更或追加他訴。但有下列各款情形之一者，不
    在此限：二、請求之基礎事實同一者。三、擴張或減縮應受
    判決事項之聲明者。四、因情事變更而以他項聲明代最初之
    聲明者。五、該訴訟標的對於數人必須合一確定時，追加其
    原非當事人之人為當事人者。六、訴訟進行中，於某法律關
    係之成立與否有爭執，而其裁判應以該法律關係為據，並求
    對於被告確定其法律關係之判決者；民事訴訟法第446條第1
    項、第255條第1項第2款至第6款分別定有明文。本件上訴人
    戊○○上訴請求上訴人臺化公司、己○○等連帶賠償7,776,
    380元，嗣於本院審理中減縮請求賠償金額為7,125,862元，
    又減縮為6,021,612元，核屬減縮應受判決事項之聲明，與
    民事訴訟法第255條第1項第3款之規定，尚無不合，應予准
    許，合先敘明。
貳、實體方面：
一、上訴人戊○○起訴主張：上訴人己○○受僱於上訴人臺化公
    司，於90年3月14日凌晨2時25分許，駕駛車號SY-199號油罐
    車行經中山高，明知該油罐車引擎已故障，造成行車時速快
    慢不一，理應儘速駛至路肩並亮警示號誌燈，而依當時情形
    亦無不能注意之情事，仍繼續駕駛該油罐車於內側車道慢速
    行駛，於該公路南下252.1公里處擦撞護欄，復慢駛至同公
    路252.96公里南下車道時，適上訴人戊○○駕駛車號NJ-520
    號大貨車由外車道轉駛至內車道，亦疏未注意車前行車動態
    ，致煞車不及，車頭撞上上訴人己○○所駕駛油罐車之車尾
    ，致使上訴人戊○○之大貨車車頭全毀，上訴人戊○○並陷
    入昏迷及受有左邊股骨、橈骨、右食指、中指掌骨骨折等傷
    害，為此並支出醫藥費用51,416元、看護費用36,000元、拖
    吊費用29,000元及車輛修復費用1,082,378元，且因此減少
    勞動能力，損失5,278,314元（430,848+4,847,466=5,278,3
    14），且因受前揭傷害，數次手術，受有精神上之痛苦，請
    求精神慰撫金150,000元。為此，爰依侵權行為之法律關係
    ，求為判命上訴人臺化公司等賠償上訴人戊○○6,021,612
    元，及自92年9月5日起至清償日止，按週年利率百分之5計
    算利息之判決等語。（原審判決上訴人臺化公司、己○○
    應連帶給付上訴人戊○○1,140,441元及法定遲延利息，並
    准供擔保為假執行之宣告，駁回上訴人戊○○其餘之訴及假
    執行之聲請，上訴人臺化公司、己○○及上訴人戊○○各就
     不利部分提起上訴）
二、上訴人臺化公司、己○○等則以：上訴人己○○駕駛之油罐
    車，係遭上訴人戊○○駕駛大貨車自後追撞，上訴人戊○○
    之追撞行為方屬本件車禍之主因。且上訴人戊○○駕駛之大
    貨車所有權人應為訴外人加昌公司，上訴人戊○○既未因車
    毀損而受損害，自不得請求拖吊費用及車輛修復費用，上訴
    人戊○○於刑事附帶民事訴訟中請求該修復費用及拖吊費用
    ，於法不合。縱令車損之受害人為上訴人戊○○，上訴人戊
    ○○請求權亦早已罹於時效而消滅。另上訴人戊○○請求看
    護費用、減少勞動能力損失及精神慰撫金均屬過高，對於看
    護之必要性、無法從事工作部份均未積極舉證，應無理由。
    上訴人戊○○於事故發生後已領有汽車強制責任保險金，此
    部份金額應予扣除等語，資為抗辯。
三、兩造對於上訴人己○○與被上訴人戊○○於90年3月14日凌
    晨2時35分許，於國道一號高速公路（下稱中山高）南下252
    .96公里處發生車禍事故。上訴人己○○與被上訴人戊○○
    因該車禍分別受有人身傷害，上訴人臺化公司所有曳引車（
    車號SY-999）、槽車（車號TC-96）與被上訴人戊○○所駕
    駛大貨車（車號NJ-520）均因該車禍分別受有損害等事實，
    並不爭執，復經原審調閱原審法院91年度交易字第59號、本
    院91年度交上易字第657號刑事卷宗查明，堪信為實。
四、上訴人戊○○主張上訴人己○○就事故之發生應負完全過失
    責任，縱認上訴人戊○○有過失，應為輕微過失，僅應負10
    ％之責任，上訴人己○○應負較重即90%之過失責任，上訴
    人臺化公司等應連帶賠償上訴人戊○○6,021,612元等情，
    為上訴人臺化公司、己○○等所否認，並以前揭情詞置辯。
    茲應審究者厥為：(一)上訴人臺化公司、己○○等應否負侵權
    行為責任？上訴人戊○○是否與有過失？(二)上訴人戊○○請
    求損害賠償有無理由? 請求損害之項目及金額為何？經查：
(一)觀諸上訴人戊○○所駕駛大貨車前車頭正面之車損相片（見
    臺灣嘉義地方法院檢察署90年發查字第437號卷第19頁信封
    袋）與上訴人己○○所駕油罐車之油罐槽體車尾毀損特徵之
    相片（見臺灣嘉義地方法院檢察署90年偵字第4229號卷第9
    頁背面），廖、彭兩車之碰撞型態應為彭車車頭追撞廖車車
    尾之追撞型態事故。另由彭車前車頭正面車損、駕駛室內部
    圓形方向盤受撞擊變形之相片（見臺灣嘉義地方法院檢察署
    90年發查字第437號卷第19頁信封袋及同卷第5頁）觀之，彭
    車車頭駕駛室之兩側車門、葉子板同時往外擠壓特徵，已見
    彭車車頭左、右兩側受力相差不大；另由廖車車頭及車身受
    損之相片觀之（見臺灣嘉義地方法院檢察署90年度偵字第42
    29號卷第9頁背面），顯示廖車油罐槽體尾端上、下緣各1/4
    處，有明顯之平行碰撞擦拭痕跡，經比對為彭車車頭駕駛室
    前擋風玻璃之上、下框，與前述「左、右兩側受力相差不大
    」推定吻合，足證廖、彭兩車發生追撞時，彭車係正面追撞
    廖車車尾至明，再參以證人即前往處理車禍員警陳建助於刑
    案原審調查中證稱：因為發生事故後的早上十點多，我們從
    252公里處開始往前查看，發現252公里加100公尺處有擦撞
    護欄痕跡，就拍攝照片七，因為護欄上有綠色的漆，我們之
    前就有先查看己○○的車車頭。他的車頭就是綠色漆。另外
    在發生事故前就有聽無線電人員有說該處有故障車停在內線
    ，所以我們判斷前就有先查看己○○在該處有發生擦撞等語
    （見原審法院90年度交訴字第77號刑事卷第242頁），而廖
    車左前車頭保險桿有擦撞凹損，此有廖車車頭損害之相片（
    見臺灣嘉義地方法院檢察署90年度偵字第4229號卷第9頁背
    面），足見係上訴人己○○所駕油罐車擦撞該護欄，致左前
    車頭保險桿有擦撞凹損甚然，再參以證人陳建助於刑案原審
    調查中又證稱：我確定己○○的車子有機油漏出的情形，那
    是戊○○停車處的前面（指警察大學鑑定報告相片六之情形
    ），可能是己○○的車子，被戊○○的車子撞到後再擦撞到
    （護）欄，該處留有油漬等語（見原審法院90年度交訴字第
    77號刑事卷第243頁），及廖車在通過斗南收費站後，在46
    秒間加速至84公里，往後行駛速率保持60公里上下，車輛並
    無異常現象，直至2時29分5秒速率從66公里降為38公里，而
    此一過程廖車剛好從252.033公里行駛至252.582公里，前項
    252.110公里處之14公尺長的刮擦痕跡剛好在其範圍內，因
    此，上訴人己○○因所駕油罐車引擎故障而駕車擦撞內側護
    欄，導致左前車角保險桿凹損，並導致引擎室外之油管受撞
    漏油，上訴人己○○在擦撞後約70秒內雖試圖加速，但速率
    無法提昇，在駛往外側車道後被彭車所追撞。另由於廖車係
    輕微擦撞內側護欄，因此行車紀錄器上並無異常紀錄。是上
    訴人己○○在發生事故前曾於南下252.110公里處因不明原
    因駕車擦撞內側護欄，造成車輛損害，車速變慢等情，應堪
    認定。益徵肇事前上訴人己○○所駕該油罐車引擎已故障造
    成行車時速快慢不一，但仍繼續駕駛該油罐車於內側車道慢
    速行駛，於該公路南下252.100公里處擦撞護欄，復慢駛至
    同公路南下252.960公里南下車道（嘉義縣境）時，適被上
    訴人戊○○駕駛車號NJ-520號大貨車煞車不及，車頭而撞上
    廖車之車尾至明。又依上訴人己○○所駕駛油罐車之行車記
    錄顯示（見臺灣嘉義地方法院檢察署90年偵字第7299號卷第
    13頁），其於3月14日除凌晨2時35分許呈停止之狀態，而在
    此之前約5分鐘，亦呈停止之狀態外，當天凌晨0時30分至1
    時45分許，該油罐車即有開開停停之情形，此有行車記錄顯
    示可憑。再參諸上訴人己○○坦稱：我被撞倒後就暈倒了，
    ．．．醒來後發現車子．．，暫停於253.100公里處，為求
    安全，就將車駛到路旁的公用電話亭，．．．，告訴人(指
    被上訴人戊○○)的車離伊車尚差12公尺之遠等語（見原審
    法院90年度交訴字第77號刑事卷一第20頁、臺灣嘉義地方法
    院檢察署90年發查字第43 7號卷所附90年6月8日偵訊筆錄）
    ，又承稱：伊於252.960公里處遭被上訴人戊○○追撞後，
    曾暫停於253.100公里處，最後仍行駛並停駐於254.100公里
    處等語 (見原審法院90年度交訴字第77號刑事卷一第43頁，
    即上訴人己○○之91年3月8日刑事答辯狀第4頁），復有道
    路交通事故調查報告表足稽，足見上訴人己○○所駕駛之油
    罐車於本件車禍發生前雖已經故障，但非完全不能行駛，僅
    時而停止，而行駛時車速又快慢不一，其後為被上訴人戊○
    ○所駕駛之貨車所撞及，於遭撞及後上訴人己○○自己仍將
    該油罐車前行有1公里又140公尺，而停於254.100公里處至
    明。因之，上訴人指陳稱：核算被上訴人戊○○於撞及後其
    貨車僅前行100公尺，然上訴人己○○之油罐車卻前行有1公
    里又140公尺，顯違經驗法則，蓋若上訴人己○○所駕駛之
    油罐車係故障而停於內側車道上，被行進中之被上訴人之貨
    車所撞及，則當係被上訴人貨車向前滑行之距離應遠超過上
    訴人己○○所駕駛油罐車之距離為是。而上訴人己○○之車
    既為故障而處於停車狀態，於被撞及後又擦撞內側護欄，則
    在毫無動能之情形下，何以能前行有1公里又140公尺之遠？
    足認系爭車輛並無故障之情形，且當係「行進中」被撞始有
    可能云云，不足採取。
(二)按因故意或過失，不法侵害他人之權利者，負損害賠償責任
    。汽車、機車或其他非依軌道行駛之動力車輛，在使用中加
    損害於他人者，駕駛人應賠償因此所生之損害。受僱人因執
    行職務，不法侵害他人之權利者，由僱用人與行為人連帶負
    損害賠償責任；民法第184條第1項前段、第191條之2及第18
    8條第1項前段分別定有明文。次按汽車在行駛途中，因機件
    故障或其他緊急情況無法繼續行駛時，應滑離車道，在路肩
    上停車待援。滑離車道時，應先顯示方向燈逐漸減速駛進路
    肩，車身或所載貨物突出部分，須全部離開車道。待援期間
    除顯示閃光警示燈外，並在故障車輛後方50公尺至100公尺
    處設置車輛故障標誌警示之；高速公路交通管制規則第14條
    亦定有明文。上訴人己○○為考領合格駕照之職業駕駛，對
    於上開規定自應知悉。本件事故發生前，上訴人己○○駕駛
    油罐車行駛於中山高南下車道上，因擦撞南下252.110公里
    處內側護欄，導致左前車角保險桿凹損，並導致引擎室外之
    油管受撞漏油、時速不定，行駛於外側車道，俟為上訴人戊
    ○○駕駛大貨車自後追撞等情，已為本院如上述所認定。則
    上訴人己○○於油罐車有故障情形時，依前揭交通管制規則
    即應行駛離移置路肩，並於車後設置警示措施，如此，行駛
    其後之上訴人戊○○當不致追撞該油罐車而肇致本件車禍。
    詎上訴人己○○身為職業駕駛人，對於上開道路交通規則，
    原應有認識，並較一般人負有更高之注意義務，且依當時夜
    間無照明、天候有霧、路面乾燥、視距良好，道路上並無其
    他障礙物，實無不能注意情事，有道路交通事故調查報告表
    一份附在臺灣嘉義地方法院檢察署90年發查字第437號卷足
    稽，上訴人己○○竟未注意遵守前述交通安全規則，而未將
    故障之油罐車即應行駛離移置路肩，亦未於車後設置警示措
    施，是上訴人己○○顯有過失，應堪認定。而本件車禍經送
    臺灣省車輛行車事故覆議鑑定委員會鑑定結果，亦認定上訴
    人己○○於夜間駕駛之油罐車故障未即時駛離，移置路肩無
    妨礙交通之處，且未於車後設置警示措施，而上訴人戊○○
    於夜間駕駛大貨車，未充分注意車前狀況，並即時採取安全
    措施，同為肇事原因，此有該委員會覆議意見書存卷可按。
    是上訴人戊○○因車輛撞擊所受損害及傷害，與上訴人己○
    ○之上開駕駛過失行為間，客觀上顯有相當因果關係，應堪
    認定。從而，依民法第191條之2規定，上訴人臺化公司、己
    ○○等自應賠償上訴人戊○○因此所受之損害。上訴人臺化
    公司為上訴人己○○之僱用人，依民法第188條第1項前段，
    應與上訴人己○○負連帶賠償責任，可堪認定。
(三)上訴人戊○○得請求之項目及金額審酌如次：
    1.醫藥費用部分：上訴人戊○○主張因本件車禍受有左邊股
      骨、橈骨、右食指、中指掌骨骨折等傷害，因此支出醫藥
      費用51,416元等情，業據其提出診斷證明書及醫療費用收
      據為證，為兩造所不爭，應認此部份為必要費用。
    2.看護費用部分：上訴人戊○○因本件車禍須接受手術治療
      ，自90年3月14日至同月19日止，因接受內固定手術於華
      濟醫院住院6日。又因接受鋼釘固定及關節鏡手術，自同
      月20日至26日於天晟醫院住院共7日；並因接受置換鋼釘
      及植骨手術，自90年12月17日至同月21日於林口長庚醫院
      住院共5日等情，有診斷證明書在卷可按（見本院卷第67
      、68、70頁）。是上訴人戊○○主張其於前揭住院期間無
      法自理生活須他人看護等情，堪信屬實。另上訴人戊○○
      因受傷需人看護，而由親屬看護時，雖無現實看護費之支
      出，亦應認被害人受有相當看護費之損害而得向加害人請
      求賠償，蓋親屬照顧被害人之起居，固係出於親情，但親
      屬看護所付之勞力，並非不能評價為金錢，只因兩者身分
      關係密切而免除支付義務，此種親屬基於身分關係之恩惠
      ，自不能加惠於加害人，故應衡量及比照僱用職業護士看
      護情形，認被害人受有相當看護費之損害，得向加害人即
      被告請求連帶賠償。而一般看護費用以每日2,000元計，
      亦為兩造所不爭，則以上訴人戊○○住院18日（6+7+5＝
      18），每日看護費用以2,000元計算，看護費用共計36,00
      0元（2,000x18=36,000）。
    3.不能工作之損失部分：
      (1)上訴人戊○○主張其因本件車禍而致骨折，計3年2個月
        不能工作等情，據其提出華濟醫院、天晟醫院及林口長
        庚醫院診斷證明書為證。然觀諸上訴人戊○○所提出之
        最近1份診斷證明書（林口長庚醫院92年6月19日出具之
        診斷證明書），記載上訴人戊○○後十字韌帶仍未復原
        ，宜門診追蹤，復原期無法確定等語（見原審卷第113
        頁）。又上訴人戊○○於94年3月21日在天晟醫院就診
        ，其診斷證明書記載上訴人戊○○不能做粗重工作。再
        者，上訴人戊○○95年2月16日在林口長庚紀念醫院就
        診，其診斷證明書亦記載上訴人戊○○骨折已癒合，但
        韌帶仍未治療，應避免激烈運動，有診斷證明書在卷可
        稽（見本院卷第72、73頁），足見上訴人戊○○車禍發
        生已近五年之治療，而至95年2月16日在林口長庚紀念
        醫院就診時，其骨折尚未完全恢復，不能從事激烈運動
        ，就此觀之，並衡諸經驗法則，其車禍發生後三年餘之
        治療，其骨折之傷尚難治癒到能工作之程度，應堪認定
        。則上訴人戊○○請求自車禍時即90年3月14日起至93
        年5月14日止計3年2個月不能工作之損失，應屬有據。
      (2)按被害人因身體健康被侵害而喪失勞動能力所受之損害
        ，其金額應就被害人受侵害前之身體健康狀態、教育程
        度、專門技能、社會經驗等方面酌定之，不能以一時一
        地之工作收入為準。又商人之經營能力固為勞動能力之
        一種，但營業收入乃出於財產之運用，資本及機會等皆
        其要素，不能全部視為勞動能力之所得（最高法院63年
        度台上字第1394號判例參照）。本件上訴人戊○○主張
        其受僱於加昌公司擔任載貨工作，每月薪資138,903元
        等情，固據提出加昌公司車趟明細、油費明細為證，然
        該文書係加昌公司替客戶載用貨物之明細表，是否確為
        上訴人戊○○所駕駛載運，尚難認其內容屬實。且縱上
        開明細表內容為真，而上訴人戊○○自陳係靠行於加昌
        公司，須自負營虧，則上訴人戊○○僅以加昌公司之89
        年11月至90年2月間之收入為其工作之所得，依上開說
        明尚難認上訴人戊○○確有每月138,903元之收入。且
        經原審函查上訴人戊○○之申報所得稅狀況結果，上訴
        人戊○○於89、90年間均未辦理綜合所得稅結算申報，
        有財政部臺灣省北區國稅局中壢稽徵所92年5月17日函
        存卷可參，上訴人戊○○主張其係靠行，自負營虧，每
        月收入138,903元等情，即難採信。惟上訴人戊○○於
        車禍時，乃受僱於加昌公司擔任貨運司機乙節，為兩造
        所不爭，則上訴人臺化公司等抗辯上訴人戊○○之工作
        收入以最低基本工資每月15,840元計算，應屬可行。綜
        上，依上訴人戊○○因本件車禍受傷3年2個月（38個月
        ），每月工資15,840元計算，上訴人戊○○喪失勞動能
        力之損失計為601,920元（15,840x38=601,920），在此
        範圍內之請求，應予准許，逾此範圍之請求，則不應准
        許。
    4.精神慰撫金部分：按非財產上損害之慰撫金數額，究竟若
      干為適當，應斟酌兩造身分、地位及經濟狀況，俾為審判
      之依據（最高法院86年度台上字第511號判決參照）。衡
      以上訴人戊○○因本件車禍受有上述骨折傷害程度，前後
      接受固定鋼釘、關節鏡等手術，至95年2月16日在林口長
      庚紀念醫院就診時，其骨折尚未完全恢復，不能從事激烈
      運動，自應認其精神上受有相當之痛苦等情，並斟酌上訴
      人戊○○高中畢業，現無工作；上訴人己○○為國小畢業
      ，於上訴人臺化公司擔任司機，月薪約50,000元；上訴人
      臺化公司為股份有限公司，資本總額達41,805,522,450元
      ，以及上訴人戊○○因本件車禍所受傷害等一切情狀，認
      上訴人戊○○請求150萬元，誠屬過高，應核減為45萬元
      ，始屬允當，在此範圍內之請求，應予准許，逾此範圍之
      請求，則不應准許。
    5.拖吊費用及修復費用部分：
      (1)按「附帶民事訴訟除本編有特別規定外，準用關於刑事
        訴訟之規定，但經移送或發回、發交於民事庭後，應適
        用民事訴訟法」，刑事訴訟法第490條定有明文。本件
        附帶民事訴訟既經裁定移送至本院民事庭進行審理，則
        相關訴訟程序自應適用民事訴訟規定，亦無起訴範圍應
        依刑事起訴之犯罪事實、或請求權基礎限於侵權行為等
        限制。次按時效因起訴不合法而受駁回之裁判，視為不
        中斷者，仍應視為請求權人於提出訴狀於法院並經送達
        之時，已對義務人為履行之請求，於訴訟繫屬中，其行
        使權利之狀態繼續，應解為請求權人得自該訴訟確定翌
        日起6個月內另行起訴（最高法院77年度台上字第2152
        號判決參照）。上訴人戊○○於90年12月12日提起刑事
        附帶民事訴訟，請求上訴人臺化公司等賠償拖吊費用及
        修復費用，依民法第129條第1項規定，消滅時效因起訴
        而中斷。又原法院刑事庭於92年3月26日將刑事附帶民
        事訴訟移送民事庭，並未將上開請求駁回，有原法院90
        年度交附民字第138號裁定可稽。且上訴人戊○○於93
        年3月26日言詞辯論期日即為追加，則上訴人戊○○於
        訴訟繫屬中，行使權利之狀態繼續，自未罹於時效。上
        訴人臺化公司等抗辯刑法不處罰過失毀損，上訴人戊○
        ○即不得於刑事附帶民事訴訟中，請求上訴人臺化公司
        等過失毀損上訴人戊○○大貨車之車輛修復費用及拖吊
        費用。又本件車禍係於90年3月14日發生，上訴人戊○
        ○雖於90年1 2月12日提起刑事附帶民事訴訟，但因其
        訴本不合法，自不得追加，縱於92年5月6日言詞辯論期
        日為追加，仍不合法，應予駁回云云，依上說明，即不
        可採。
      (2)又上訴人戊○○主張因車禍致其所有大貨車毀損，支出
        拖吊費用29,000元及車輛修復費用1,574,700元等情，
        為上訴人臺化公司等所否認，並抗辯該大貨車係加昌公
        司所有，而非上訴人戊○○所有等語。經查前揭大貨車
        係上訴人戊○○於89年10月所購置，於同年17日與加昌
        公司簽訂寄行委託契約，約定該大貨車雖登記為加昌公
        司所有，然實際所有權屬上訴人戊○○等事實，業據上
        訴人戊○○提出兩造所不爭執真正之個別經營者（寄行
        ）委託服務契約為證，是上訴人戊○○主張其為該大貨
        車實際所有權人等情，堪信為真。則上訴人戊○○本於
        所有權人地位，請求上訴人臺化公司等連帶賠償車輛毀
        損所受拖吊費用及車輛修復費用之損害，即屬有據，而
        可憑採。
      (3)再者，上訴人戊○○主張其大貨車因車禍受損，支出拖
        吊費用29,000元之事實，有拖吊費用服務憑單在卷可稽
        ，並為兩造所不爭，應堪信為真實。又按不法毀損他人
        之物者，被害人得請求賠償其物因毀損所減少之價額，
        民法第196條定有明文。所謂請求賠償物因毀損所減少
        之價額，得以修復費用為估定之標準，但以必要者為限
        ，如修理材料以新品換舊品，應予折舊。上訴人戊○○
        主張其大貨車因本件車禍導致受損，以及為此支出修理
        費用1,574,700元之事實，業據提出估價單為證（見原
        審卷一第196至198頁），並為兩造所不爭，應堪信為真
        實。則依前述法條規定，上訴人戊○○請求上訴人臺化
        公司等連帶賠償必要修復費用，應屬有據。上訴人戊○
        ○支出車輛修理費用為工資76,000元、材料費用1,498,
        700元等事實，有兩造不爭執真正之修理明細表在卷可
        按（見原審卷一第194至195頁）而該槽車為89年6月間
        出廠，此有汽車新領牌照登記書1紙可憑（見原審卷一
        第193頁），至本件損害事實發生之90年3月14日已使用
        9個月（出廠日以當月15日計），該材料費用部分既係
        以新零件更換被撞之舊零件，參照前開說明，自應將折
        舊部分予以扣除。而依行政院所頒「固定資產耐用年數
        表」及「固定資產折舊率表」之規定，貨車之耐用年數
        為4年，依定率遞減法，每年折舊438/1000。依此計算
        ，系爭大貨車修復費用中零件更新部分，扣除9個月之
        折舊後，應為1,006,377元（1,498,700x438/1000x9/12
        = 492,323，1,498,700-492,323=1,006,377），連同工
        資費用76,000元，本件必要之修復費用應為1,082,377
        元，在此範圍內之請求，應予准許，逾此範圍之請求，
        則不應准許。
    6.綜上，上訴人戊○○因本件車禍所生損害額為2,250,713
      元（計算式：51,416+36,000+601,920+450,000+29,000+1
      ,082,377=2,250,713）。
(四)按汽車在同一車道行駛時，除擬超越前車外，後車與前車之
    間應保持隨時可以煞停之距離；汽車行駛時，駕駛人應注意
    車前狀況及兩車併行之間隔，並隨時採取必要之安全措施，
    為道路交通安全規則第94條第1項、第3項所明定。本件事故
    發生前，上訴人己○○未將故障油罐車移往路肩，固有過失
    ，然倘上訴人戊○○遵守前述交通安全規則，保持隨時可以
    煞停之距離，端不致仍追撞油罐車之車尾，是上訴人戊○○
    就本件事故之發生亦難解免其責。且如上所述，本件車禍經
    送臺灣省車輛行車事故覆議鑑定委員會鑑定結果，亦認定上
    訴人己○○於夜間駕駛之油罐車故障未即時駛離，移置路肩
    無防礙交通之處，且未於車後設置警示措施，而上訴人戊○
    ○駕駛大貨車擬超越前車變換車道時，於夜間駕駛大貨車，
    未充分注意車前狀況，並即時採取安全措施，同為肇事原因
    ，此有該委員會覆議意見書存卷可按。是上訴人戊○○對於
    車禍之發生，自與有過失。爰參考前揭情狀斟酌雙方對於事
    件發生之過失程度，認上訴人己○○如將故障車輛移至路肩
    並於車後設置警示措施，本即可避免此一事件之發生，對於
    事件之發生應負百分之60之過失責任、上訴人戊○○未注意
    車前狀況應負百分之40過失責任。則上訴人戊○○主張其僅
    應負10％之過失責任，而上訴人己○○主張其無過失，皆難
    憑採。爰依前揭規定，酌減上訴人臺化公司等百分之40之賠
    償責任。從而，上訴人戊○○就其所受損害額2,250,713元
    ，可得請求上訴人臺化公司等連帶賠償之金額，為1,350,42
    8元（2,250,713x60%=1,350,428，元以下4捨5入）。
(五)另依強制汽車責任保險法第30條、第8條、第9條第1項之規
    定，保險人依強制汽車責任保險法規定給付之保險金，視為
    加害人或被保險人損害賠償金額之一部分；加害人或被保險
    人受賠償請求時，得扣除之。本法所稱被保險人係指依第4
    條投保本保險及其他因使用或管理被保險汽車造成汽車交通
    事故之人；本法所稱加害人係指交通事故之行為人。若被告
    為交通事故之肇事者，並依法投保強制汽車責任保險，被害
    人且已受領強制汽車責任保險金，其所受領之保險金應視為
    被告損害賠償金額之一部，應扣除該強制汽車責任保險金，
    以其餘額請求被告賠償。本件上訴人戊○○因車禍受傷，已
    依強制汽車責任保險法之規定向強制汽車責任保險之保險人
    領取保險金17,344元之事實，業據其陳明，並提出郵政儲金
    簿為證，揆諸前開說明，上訴人臺化公司等自得將上訴人戊
    ○○所受領之上開保險金，視為應給付賠償額之一部分予以
    扣除。從而，上訴人戊○○基於侵權行為之法律關係，所得
    請求上訴人臺化公司等之損害賠償金額為1,333,084元（1,3
    50,428－17,344＝1,333,084）。
五、綜上所述，上訴人戊○○依侵權行為之法律關係，請求上訴
    人臺化公司、己○○等連帶賠償1,333,084元，及自92年9月
    5 日起至清償日止按週年利率百分之5計算之利息，為有理
    由，應予准許，逾此範圍之請求，為無理由，應予駁回。原
    審就上開應准許部分，其中判命上訴人臺化公司等應給付上
    訴人戊○○1,140,441元及自92年9月5日起，至清償日止之
    法定遲延利息，於法並無不合。上訴人臺化公司等上訴意旨
    指摘原判決此部分不當，求予廢棄改判，准如上訴聲明之請
    求，為無理由，應予駁回。其餘上開准許部分【即上訴人臺
    化公司、己○○等應再給付上訴人戊○○192,643元（1,333
    ,084 －1,140,441＝192,643）及法定遲延利息部分】，原
    審為上訴人戊○○敗訴之判決，並駁回其假執行之聲請，尚
    有未洽。上訴人戊○○就此部分上訴意旨指摘原判決有不當
    之處，求予廢棄改判，為有理由，爰由本院就此部分予以廢
    棄改判如主文第二項所示。至於上訴人戊○○之請求不應准
    許部分，原判決為上訴人戊○○敗訴之判決，並駁回其假執
    行之聲請，經核與於法並無不合。上訴人戊○○就此部分上
    訴意旨求予廢棄改判，為無理由，應予駁回。
六、上訴人戊○○與上訴人臺化公司、己○○等均陳明願供擔保
    以代釋明，請求宣告假執行及免為假執行，就上訴人戊○○
    勝訴部分，經核尚無不合，爰分別酌定相當擔保金額，併准
    許之。
七、本件待證事實已臻明瞭，兩造其餘攻擊防禦方法及舉證，對
    判決之結果已不生影響，爰不一一詳為審酌，併此敘明。
八、據上論結，本件上訴人戊○○之上訴為一部有理由，一部無
    理由，上訴人臺化公司、己○○等之上訴為無理由，依民事
    訴訟法第450條、第449條第1項、第390條第2項、第392條、
    第79條、第85條第2項，判決如主文。
中    華    民    國    95    年    7    月     31    日
                  民事第四庭  審判長法  官  王惠一
                                    法  官  林永茂
                                    法  官  王浦傑
上為正本係照原本作成。
上訴人戊○○如對本判決上訴，須於判決送達後20日內向本院提
出上訴狀，未表明上訴理由者，應於上訴後20日內，向本院提出
理由書（須附繕本）。
其餘不得上訴。
中    華    民    國    95    年    8    月      1    日
                                    書記官  廖英琇
                                                 J


司法院資訊處製作；財團法人民間司法改革基金會備份。
